【裁判字號】    92,上易,2707
【裁判日期】    921204
【裁判案由】    詐欺
【裁判全文】
臺灣高等法院刑事判決                          九十二年度上易字第二七七號
    上  訴  人  臺灣板橋地方法院檢察署檢察官
    被      告  乙○○
右上訴人因被告詐欺案件，不服臺灣板橋地方法院九十一年度易字第三三九八號，中
華民國九十二年八月十三日第一審判決（起訴案號：臺灣板橋地方法院檢察署九十年
度偵緝字第一一三八號）提起上訴，本院判決如左：
    主  文
上訴駁回。
    理  由
一、公訴意旨略以：被告乙○○意圖為自己不法之所有，於民國八十七年十月間擔任
    互助會會首，召集會員加入互助會，約定每期會款為新臺幣（下同）十萬元，連
    會首共計十九名會員，每月十五日投標，由被告乙○○負責開標、收取標金，交
    付得標會款。詎於八十八年七月間，被告乙○○向會員訛稱：「因需出國，所以
    八月十五日之投標提前至七月二十八日進行」，並遊說其他活會會員將以往投標
    之方式改為抽籤方式決定投標人，主動表示可預先代為收取會員繳交之會款，並
    代為分配予其他會員，致各活會會員不疑有他，依被告乙○○的意見辦理。惟被
    告乙○○收取互助會款及支票共五百四十三萬元後，未分配與各應得會員，反而
    逃逸無蹤，因認被告乙○○涉犯刑法第三百三十九條第一項詐欺取財罪嫌。
二、訊據被告乙○○堅決否認有何詐欺犯行，辯稱：提前標會是經過活會會員同意，
    以抽籤方式來決定也是會員提議，渠與地下錢莊有金錢往來，渠大約在開標後一
    星期，整理會員開出支票時，正好地下錢莊的人進來，把支票拿走，渠立刻告知
    告訴人莊鏜泉說有狀況，且要求地下錢莊的人不要提示支票，事後渠拿錢去地下
    錢莊贖回支票，並且把支票寄還給會員等語。
三、公訴人認被告乙○○犯有詐欺取財罪嫌，無非係以：(一)被告於八十八年底避不見
    面，經傳喚未到庭，而遭通緝，於九十年九月間始緝獲，可知被告並非係一時需
    要出國，乃長時間賭債所致；(二)被告自陳於八十八年七月前即因銷售酒類生意一
    落千丈而積欠錢莊二、三百萬元，但被告並未告知其他會員，反以出國為名而提
    前標會，並以一次抽籤方式決定得標會員，再將未收到期之會款收足，以供己用
    ，而預收之支票金額達五百餘萬元，共有七十二張支票，其中五十六張支票（金
    額超出三百萬元甚多）交予錢莊，此與被告所辯積欠錢莊二、三百萬元之金額始
    將支票交錢莊抵債之情形顯不相符等情為其主要論據。
四、按「犯罪事實應依證據認定之，無證據不得認定其犯罪事實」；又「不能證明被
    告犯罪者，應諭知無罪之判決」；刑事訴訟法第一百五十四條第二項、第三百零
    一條第一項分別定有明文。又「犯罪事實之認定，應憑真實之證據，倘證據是否
    真實尚欠明確，自難以擬制推測之方法，為其判斷之基礎」；而「認定犯罪事實
    之證據係指足以認定被告確有犯罪行為之積極證據而言，該項證據自須適合於被
    告犯罪事實之認定，始得採為斷罪資料」，最高法院五十三年著有臺上字第六五
    六號、二十九年上字第三一０五號分別著有判例，另「刑事訴訟上證明之資料，
    無論其為直接或間接證據，均須達於通常一般之人均不致有所懷疑，而得確信其
    為真實之程度，始得據為有罪之認定，若其關於被告是否犯罪之證明未能達此程
    度，而有合理懷疑之存在，致使無從形成有罪之確信」，根據「罪證有疑，利於
    被告」之證據法則，即不得遽為不利被告之認定，亦有最高法院七十六年度臺上
    字第四九八六號判例可稽。又以情況證據（即間接證據）斷罪時，尤須基於該證
    據在直接關係上所可證明之他項情況事實，本乎推理作用足以確證被告有罪，方
    為合法，不得徒憑主觀上之推想，將一般經驗上有利被告之其他合理情況逕予排
    除，最高法院三十二年上字第六十七號判例意旨可資參照。又「告訴人之告訴，
    係以使被告受刑事訴追為目的，是其陳述是否與事實相符，仍應調查其他證據以
    資審認」，最高法院五十二年臺上字第一三○○號亦著有判例。經查：
  (一)、被告乙○○固坦承擔任會首，每會十萬元，連會首共十九名，每月十五日開標
      ，該互助會於八十八年七月二十八日結束，剩餘九名活會，則以抽籤方法決定
      得標先後，再由得標會員開立支票，交與會首即被告乙○○轉付其他活會會員
      等情不諱，核與告訴人莊鏜泉、庚○○、丙○○、甲○○、戊○○、丁○○證
      述相符，並有互助會會單一件在卷可稽，足認被告乙○○前開陳述與事實相符
      。
  (二)、被告乙○○未對活會會員施以詐術而提前開標：
    １、告訴人己○○指稱：「八十八年七月，九個活會共七個人決定全部標會，全
        部開標給被告，委託他交給得標人」等語（見臺灣板橋地方法院檢察署八十
        八年度他字第一三三五號卷第十八頁反面）；「我忘幾號開標，這個會到一
        半就結束，後來所有的會員及會首都同意由所有的活會會員寫標單」；「所
        以有的活會會員開票出來交給會首乙○○」；「結束會是大家的意思」等語
        （見原審卷第一一六頁），提及結束互助會是大家的意思，並非被告一人所
        能自行決定的。
    ２、告訴人甲○○指稱：「我參加被告之互助會，八十八年七月二十八日還剩九
        個活會，被告說一起標，我抽到八十八年十二月及八十九年二月得標，決定
        互相開支票交給會首，再轉交給得標者」等語（見臺灣板橋地方法院檢察署
        八十八年度他字第一三三五號卷第二十二頁）；「我不知道為何會定在七月
        二十八日」等語（見原審卷第三八頁）。
    ３、告訴人庚○○指訴：「被告說他要做生意沒有空，我不知道為何會定在七月
        二十八日標」等語（見原審卷第三八頁），於本院訊問時稱：「我們有同意
        被告這樣如此。」（本院卷第四十四頁）。
    ４、告訴人戊○○證稱：「我有參加二會，要結束之前一個死會一個活會，我忘
        記我們是幾號開標」；「我太太告訴我說是乙○○要到大陸做生意，大家都
        同意要把會結束」；「票是會首乙○○來找我開的，我標的時候不知有這件
        事，是標完之後會首告訴我說他要去大陸，所有的會員都同意結束這個會，
        我才知道這件事情，他們都先標好後才告訴我要開票的事情」等語（見原審
        卷第一一六頁至第一一七頁），提及「大家都同意結束進個會」，足徵結束
        此一互助會確實非被告一人所能自行決定。。
    ５、證人丁○○證稱：「會首說沒有剩下幾個會，要我們把會標起來然後把會結
        束」；「當時我沒有去參加，這是會首來向我收會錢的時候跟我說的」等語
        （見原審卷第一一七頁）。
    ６、證人丙○○證稱：「我們的會標到一半，大約還剩八、九會的時候，會員以
        及會首覺得標金越標越高，大家又是好朋友，就決定用抽籤的方式決定得標
        的順序，抽籤當天我不在場，由會首來處理」等語（見原審卷第一六○頁）
        。
    ７、綜上所述，足見被告乙○○確實並未主動將開標日期提前至八十八年七月二
        十八日，結束互助會亦經會員大家所同意，而被告以會首身分代收轉付會款
        ，亦是基於一般民間互助會運作之習慣，尚難因此認被告乙○○有何詐術可
        言。
  (二)、被告乙○○將部分得標會員開立之支票，交還予會員：
    １、告訴人甲○○指稱：「我開立八十八年八月十七日及九月十七日之四張支票
        ，應交予己○○，九月十七日之二張支票被告有寄給蔣」等語（見臺灣板橋
        地方法院檢察署八十八年度他字第一三三五號卷第二十二頁反面）；「他有
        把我應得的票寄給我」等語（見臺灣板橋地方法院檢察署九十年度偵緝字第
        一一三八號卷第三十二頁反面）；「被告事後有把一些我開的票寄給應得的
        會員」等語（見原審卷第三八頁，本院卷第四十五頁）；證人戊○○證稱：
        「過了一段時間，會首寄了一些別人的票給我」等語（見原審卷第一一七頁
        ）；證人丁○○於原審及本院均證稱：「事後被告有寄支票給我」等語（見
        原審卷第一一七頁，本院卷第四十四頁），被告果真有意詐欺，又何須將支
        票交還會員？
    ２、由此可證，被告辯稱：「是地下錢莊取走支票，我事後有索回部分支票，寄
        還予會員」等語不虛，堪予採信。被告乙○○縱有因避債逃匿而為臺灣板橋
        地方法院檢察署發佈通緝，惟其並非對會員權益不加聞問，反於通緝前，即
        將部分支票寄交會員，足見公訴人指被告乙○○蓄意詐欺云云，尚有誤會。
  (三)、縱被告乙○○嗣後挪用支票，亦不成立公訴人所指之詐欺罪：
    １、被告乙○○於檢察官訊問時供認：「因為我向錢莊借錢，我就拿會錢的支票
        押給他，我一開始是把全部的支票押給錢莊，其他我都贖回來」等語（見臺
        灣板橋地方法院檢察署九十年度偵緝字第一一三八號卷第十一頁反面）；且
        被告收取會員開出之支票後，曾將告訴人甲○○開立、付款人中興商業銀行
        三重分行、帳號000000000000號、票號ＪＴ0000000、
        0000000、0000000號支票轉出，有證人高阿河證述、中興商
        業銀行三重分行九十一年十二月二十五日九一興三存字第三三七號函（見原
        審卷第四七頁）、萬泰商業銀行新店分行九十二年二月十八日泰新店000
        0000000三號函一件（見原審卷第一四三頁）、支票影本、退票理由
        單影本附卷可佐；復將告訴人丁○○開立、付款人中興商業銀行三重分行、
        帳號九九二之五號、票號0000000號之支票轉出，有中興商業銀行三
        重分行九十二年一月二十一日九二興三存字第○二七號函一件（見原審卷第
        一二九頁至第一三六頁）、支票影本、退票理由單影本在卷可稽。是被告確
        有使用部分告訴人開出支票。惟公訴人並無積極證據足認被告於收取支票前
        或同時，即有對告訴人己○○等人施用詐術，因此，被告嗣後利用支票周轉
        使用之犯行，自不能論以詐欺罪。
    ２、「民間互助會，係會首與各會員間締結之契約，會首取得請求各會員按期給
        付會款之債權，並負責收齊會款及交付得標會員之債務。各會員僅於得標時
        ，取得請求會首交付得標會款之債權，並非因其得標而當然取得得標會款之
        所有權，該項會款在會首交付與得標會員之前，屬會首所有，故會首於收齊
        會款後，拒不交付與會員，而擅自花用，乃係債務不履行問題，不成立侵占
        罪」，最高法院八十七年度台非二五五號判決明採同一見解；此外，「刑法
        第三百四十二條之背信罪，須係為他人處理事務，意圖為自己或第三人不法
        之利益，或損害本人之利益，而為違背其任務之行為，致生損害於本人之財
        產或其他利益為構成要件，所謂為他人處理事務，係指受委任，而為其處理
        事務而言。如係屬於自己之工作行為，並非為他人處理事務，自無由構成背
        信罪。民間互助會之會首與會員間，係使其保證日後會款必能照數收回，如
        有中途散局或繳不足額情事，由會首負責，其用意在鞏固會款之信用，使人
        樂於入會而已，故會首不論其對得標之會員係享有無息繳還該得標人第一次
        付給會首金額之利益或如本件須由得標人另付錢給會首，其對於會員之關係
        ，並不具有刑法第三百四十二條為他人處理事務之資格」，最高法院八十四
        年度台上第三○九一號判決亦採此見解，是以被告乙○○將部分會員交付之
        會款支票供己周轉使用，揆諸前揭說明，與侵占或背信之構成要件尚屬於有
        間，本件純屬債務不履行之民事糾葛，應依民事訴訟程序解決。。
  (四)、綜上所述，被告乙○○前開辯詞，尚非無據，堪予採信，公訴人所舉之證據仍
      不足以證明被告乙○○犯罪。
五、此外，復查無其他積極證據足以認被告乙○○確有公訴人所指訴之詐欺取財之犯
    行，既不能證明被告犯罪，原審為被告無罪判決之諭知，並無不當，應予維持。
六、檢察官上訴意旨略以：告訴人及被告均知被告提前標會時剩餘八、九名活會會員
    ，參此當時至少有十名會員係死會，即使被告將剩餘會員簽發之支票相互分配為
    真，而死會會員應繳之會款確未見被告及原審說明，且被告若果真確實將會員所
    交之現金或支票分配予各會員，何以會有多位會員未獲分配，憤而提出詐欺告訴
    之情形，且原審於理由中先認為被告將各會員所繳交之支票分配各會員，後又於
    理由中認定被告有將支票挪做他用之情形，則被告究竟是否果將會員預繳之支票
    平均分配予應得之會員？是原判決有未盡調查能事及理由矛盾之違誤，自難認原
    判決妥適等語。惟按「刑事訴訟法第一百六十一條已於民國九十一年二月八日修
    正公布，其第一項規定：檢察官就被告犯罪事實，應負舉證責任，並指出證明之
    方法。因此，檢察官對於起訴之犯罪事實，應負提出證據及說服之實質舉證責任
    。倘其所提出之證據，不足為被告有罪之積極證明，或其指出證明之方法，無從
    說服法院以形成被告有罪之心證，基於無罪推定之原則，自應為被告無罪判決之
    諭知。本件原審審判時，修正之刑事訴訟法關於舉證責任之規定，已經公布施行
    ，檢察官仍未提出適合於證明犯罪事實之積極證據，並說明其證據方法與待證事
    實之關係；原審對於卷內訴訟資料，復已逐一剖析，參互審酌，仍無從獲得有罪
    之心證，因而維持第一審諭知無罪之判決，於法洵無違誤。」最高法院九十二年
    台上字第一二八號著有判例。本件原審審判時，修正之刑事訴訟法關於舉證責任
    之規定，已經公布施行，檢察官仍未提出適合於證明犯罪事實之積極證據，並說
    明其證據方法與待證事實之關係；原審對於卷內訴訟資料，復已逐一剖析，參互
    審酌，仍無從獲得有罪之心證，原審諭知無罪之判決，自應予以維持。公訴人仍
    執前詞，指摘原判決不當，為無理由，應予駁回。
據上論斷，應依刑事訴訟法第三百六十八條，判決如主文。
本案經檢察官周誠南到庭執行職務。
中      華      民      國    九十二    年     十二     月      四      日
                              臺灣高等法院刑事第二庭
                                  審判長法  官  蔡  長  溪
                                        法  官  楊  貴  志
                                        法  官  林  俊  益
右正本證明與原本無異。
不得上訴。
                                        書記官  陳  明  琴
中      華      民      國    九十二    年     十二     月      四      日


司法院資訊處製作；財團法人民間司法改革基金會備份。
